臺灣高等法院刑事判決　　　　　　　　96年度上易字第2382號
上　訴　人　台灣桃園地方法院檢察署檢察官
上　訴　人
即　被　告　丁○○
上　訴　人
即　被　告　丙○○
選任辯護人　陳宏瑄律師
被　　　告　己○○
選任辯護人　江松鶴律師
被　　　告　乙○○
選任辯護人　陳逸華律師
　　　　　　李明諭律師
上列上訴人因被告等偽造文書等案件，不服臺灣桃園地方法院95
年度易字第1695號，中華民國96年8月31日第一審判決（起訴案
號：臺灣桃園地方法院檢察署95年度偵字第8451號），提起上訴
，本院判決如下：
    主  文
原判決關於丁○○、丙○○部分均撤銷。
丁○○共同明知為不實之事項，而使公務員登載於職務上所掌之
公文書，足以生損害於公眾，累犯，處有期徒刑陸月，減為有期
徒刑參月，如易科罰金，以銀元參佰元即新臺幣玖佰元折算壹日
。
丙○○共同明知為不實之事項，而使公務員登載於職務上所掌之
公文書，足以生損害於公眾，處有期徒刑肆月，減為有期徒刑貳
月，如易科罰金，以銀元參佰元即新臺幣玖佰元折算壹日。
其他上訴駁回。
    事    實
一、丁○○曾於民國（下同）92年間因妨害自由案件，經原審即
    臺灣桃園地方法院判處有期徒刑3月確定，於93年4月12 日
    易科罰金執行完畢。緣己○○與甲○○間有債務糾紛，遂與
    己○○自93年2月18日起，至93年4月22日止，共同毀損甲○○所有之物，經甲○○向臺灣桃園地方法院檢察署提出告訴
    ，經同署檢察官偵查後，於93年9月24日提起公訴，由原審
    法院另案以93年度易字第1038號案件審理，而於94年3月15
    日原審法院審理前開案件期間，甲○○具狀提起刑事附帶民
    事訴訟，請求己○○、丁○○連帶賠償新臺幣（下同）18,0
    01,900元，前開刑事附帶民事訴訟起訴狀於同年月21日送達
    予丁○○。嗣甲○○並聲請對於丁○○所有財產在6,000,00
    0元之範圍內為假扣押，經原審法院於同年9月20日，以94年
    度執全字第5677號裁定准許甲○○以2,000,000元為丁○○
    供擔保後，得對於丁○○之財產在6,000,000元之範圍內為
    假扣押。
二、丁○○為避免甲○○將來對其所有如附表所示之土地強制執
    行，竟與其姑姑丙○○基於共同犯意聯絡，二人均明知彼此
    間並無借貸關係，先委由不知情之成年代書梁子深，於94年
    3月22日持丁○○與丙○○通謀虛偽做成之土地登記申請書
    、土地抵押權設定契約書各一份，向桃園縣蘆竹地政事務所
    申請將附表所示丁○○所有之三筆土地，設定以丁○○為債
    務人、丙○○為債權人，最高限額8,000,000元之抵押權，
    使不知情之地政事務所人員於94年3月23日將前開不實事項
    登載於職務上所掌管之土地登記簿公文書上，足以生損害於
    主管機關對地政管理之正確性及甲○○。
三、案經甲○○訴由臺灣桃園地方法院檢察署檢察官偵查起訴。
    理    由
壹、證據能力：
一、刑事審判上之共同被告，係為訴訟經濟等原因，由檢察官或
    自訴人合併或追加起訴，或由法院合併審判所形成，其間各
    別被告及犯罪事實仍獨立存在，故共同被告對於其他共同被
    告之案件而言，為被告以外之第三人，本質上屬於證人。次
    按被告以外之人於審判外之言詞或書面陳述，除法律有規定
    者外，不得作為證據；被告以外之人於偵查中向檢察官所為
    之陳述，除顯有不可信之情況者外，得為證據；又被告以外
    之人於審判外之陳述，雖不符刑事訴訟法第159條之1至第15
    9條之4之規定，而經當事人於審判程序同意作為證據，法院
    審酌該言詞陳述或書面陳述作成時之情況，認為適當者，亦
    得為證據。當事人、代理人或辯護人於法院調查證據時，知
    有第159條第1項不得為證據之情形，而未於言詞辯論終結前
    聲明異議者，視為有前項之同意，刑事訴訟法第159條第1項
    、第159條之1第2項、第159條之5分別定有明文。經查，被
    告丁○○、丙○○同為本案被告，就被告丁○○而言，丙○○之陳述；就被告丙○○而言，丁○○之陳述，本質上應屬
    被告以外之人之陳述。惟被告二人及渠等辯護人並未主張排
    除共同被告證言之證據能力，且迄於原審言詞辯論終結前均
    未表示異議，本院審酌被告二人前於警詢所為陳述，且無事
    證顯示渠等所為陳述係出於錯誤或違反自由意識，復無違法
    取供之情形，故被告二人於警詢所為陳述，自得為證據。再
    被告二人於檢察官偵查中所為陳述，渠等並未主張有何顯不
    可信之情況，依刑事訴訟法第159之1第2項之規定，有證據
    能力。
二、被告二人及渠等辯護人於原審準備程序中，就檢察官所提之
    書證、物證之證據能力表示沒有意見，迄言詞辯論終結前亦
    未聲明異議，且經審酌檢察官所提各項證據均非公務員違法
    取得之證據，並無證據力明顯過低之情形，復經於審判期日
    就上開證據進行調查、辯論，依法自得作為本案證據。
貳、被告丁○○、丙○○二人部分：
甲、被告丁○○、丙○○有罪（即虛偽設定抵押權）部分：
一、訊據上訴人即被告丁○○、丙○○，均否認有上揭犯行，被
    告丁○○在原審審理時辯稱：伊確實向丙○○借款。伊尚有
    其他財產，不可能脫產云云；在本院審理時辯稱：「我有向
    我姑媽丙○○借款八百萬元，因為她認為沒有保障，要我設
    定抵押權給她。」等詞；被告丙○○辯稱：被告丁○○自八
    十幾年間起即開始向伊借款，伊確實有借款予被告丁○○。
    伊與被告丁○○確實有買賣桃園縣蘆竹鄉○○段463-32號土
    地，且有交付價金，並非虛偽買賣云云；其選任辯護人陳宏
    瑄律師為被告丙○○辯護稱：「債務人全部財產供債權人的
    總擔保，如果債務人財產足供清償債務，法律是不會禁止債
    務人處分其財產的，丁○○負債也只有兩、三百萬元，且他
    有養豬，還有其他財產，如果被判有罪，比犯罪被害人損害
    更大，鈞院如仍認定被告有罪，請斟酌諭知緩刑，其餘詳如
    辯護意旨狀所載。」云云。
二、本院查：
（一）本件被告丁○○與己○○自93年2月18日起至同年4月22日
      止，連續共同毀損甲○○所有之物，經甲○○提起告訴，
      臺灣桃園地方法院署檢察官偵查後，於93年9月24日提起
      公訴，由原審法院以93年度易字第1038號案件審理。而於
      94年3月15日原審法院審理前開案件期間，甲○○具狀提
      起刑事附帶民事訴訟，請求己○○、丁○○連帶賠償18,0
      01,900元，前開刑事附帶民事訴訟狀於94年3月21日送達
      予被告丁○○。甲○○並聲請對於丁○○所有財產在6,00
      0,000元之範圍內為假扣押，經原審法院於94年9月20 日
      ，以94年度執全字第5677號裁定准許甲○○以2,000,000
      元為丁○○供擔保後，得對於丁○○之財產在6,000,000
      元之範圍內為假扣押等情，有臺灣桃園地方法院檢察署93
      年度偵字第8399、10194、10270號起訴書、原審法院93年
      度易字第1038號判決、刑事附帶民事起訴狀、原審法院94
      年度裁全字第5677號裁定各一份附卷可稽，堪信屬實。
（二）被告丁○○、丙○○委由代書於94年3月22日將被告丁○○所有如附表所示之土地三筆設定以被告丁○○為債務人
      、被告丙○○為債權人，最高限額8,000,000元之抵押權
      ，地政機關人員於94年3月22日將前開情事登載於土地登
      記簿上乙節，為被告丁○○、丙○○所是認，並有桃園縣
      蘆竹地政事務所96年2月9日蘆地登字第096000 1724號函
      及所附如附表所示土地之抵押權設定登記申請書。
（三）被告丁○○、丙○○雖均辯稱渠等間確有借貸關係云云，
      並提出本票、合會會單、存摺影本等為證，然查：
  、被告丙○○與其夫對於借錢予被告丁○○之錢之來源、借
      錢過程等，二人所述不但前後不一，且二人所述亦相互不
      一致：
    (1)、被告丙○○先於檢察官偵查中供稱：伊自80年初起開始
        與被告丁○○有借貸關係，於80、81年間，被告丁○○
        一次向伊借了三百多萬，被告丁○○簽立一張票面金額
        4,000, 000元本票予伊，伊便將所有單據交還予被告丁○○。前開款項中一百多萬係伊本身所有之現金，其他
        款項係伊為了借款予被告丁○○而將伊先生名下之房屋
        向聯邦銀行桃園分行貸款而來，該筆貸款嗣後由伊清償
        。伊先出借前開以房屋貸款所得之款項予被告丁○○後
        ，被告丁○○才在其後一年內陸續向伊拿伊所有之一百
        多萬現金。被告丁○○並未清償此筆款項等語（見95年
        度偵字第8451號偵查卷第47頁）；後於原審審理時則證
        稱：約於80幾年間，伊要求伊先生至銀行領取一筆2,00
        0,000元之款項借予被告丁○○，被告丁○○之後又向
        伊借了一百多萬，該筆一百多萬借款係一次交予被告丁○○，伊並未要求被告丁○○書立借據，亦未約定利息
        、還款期限，被告丁○○並未清償前開借款等語（見原
        審96年5月30日審判筆錄）；衡諸常情，一般人均係於
        自身資金充裕、經濟狀況許可之情況下，始願意借款予
        人，然依被告丙○○於檢察官偵查中所述，其竟不惜以
        其夫所有房屋設定抵押向銀行貸款後，再以該筆款項出
        借予被告丁○○，此舉顯違常情，是否為真，即非無疑
        。又苟確有被告丙○○前開於偵查中所述之事，被告丙○○當印象深刻不致混淆或遺忘，然被告丙○○嗣於原
        審審理時，竟全未提及前開以其夫所有房屋設定抵押貸
        款後以該筆款項出借予被告丁○○如此特別之情節，而
        改稱該筆款項係其要求其夫自銀行領取云云，前開被告
        丙○○所出借予被告丁○○之款項高達數百萬，金額非
        低，被告丙○○應不致忘卻該筆款項來源為何，然其竟
        有前開迥異之陳述，實令人質疑其所述之真實性。
    (2)、再證人即被告丙○○之夫張文昌於原審審理時雖證稱：
        伊前於80年間出售伊所有位於桃園縣永美街76巷9號房
        屋，得款6,000,000元。過不到一年，被告丙○○曾要
        求伊自銀行領取2,000,000元借予被告丁○○，伊便將
        錢領出後交予被告丙○○，由被告丙○○交予被告丁○○，伊亦在場；被告丁○○並未書立借據，渠等亦未約
        定利息，伊亦不知被告丁○○是否有清償前開借款；伊
        曾以伊所有位於桃園縣桃園市○○路418號34之3號房屋
        設定抵押而向聯邦銀行借款投資生意等語（見原審96
        年5月30日審判筆錄），似與被告丙○○於原審審理時
        所證述其要求其夫領取一筆2,000,000元款項以借予被
        告丁○○一節相符，然進而質之張文昌其前開所領取借
        予被告丁○○之款項究屬何人所有，其先證稱：2,000,
        000元是伊所有之金錢（見原審96年5月30日審判筆錄第
        5、6頁），後又稱：該筆款項係被告丙○○賣房子之價
        金存在伊帳戶內，應該屬被告丙○○之金錢云云（見原
        審96年5月30日審判筆錄第14頁），前後所述不一，難
        予採信。
    (3)、又證人張文昌前所提及該筆出借予被告丁○○款項，係
        被告丙○○出售桃園縣桃園市○○街76巷9號房屋部分
        所得而來，而被告丙○○於原審審理時證稱：伊與張文
        昌帳戶內有存款，張文昌亦曾向將聯邦銀行貸款，故伊
        不知張文昌所領取之款項係渠等原本之存款抑或貸款而
        來等語（見原審96年5月30日審判筆錄），其並未提及
        任何其以出售桃園縣桃園市○○路76巷9號房屋所得款
        項出借予被告丁○○之情形，此節即與證人張文昌所述
        有所差異。雖被告丙○○與證人張文昌為夫妻，然衡諸
        常情，被告丙○○欲一次出借高達2,000,000元之金額
        予被告丁○○，當會與其夫被告張文昌商量渠等斯時之
        經濟情況是否充裕，及出借款項後要如何追索等事，渠
        等二人對該筆款項之所由，絕無可能如渠等所述有如此
        迥異之認知。
    (4)、再查證人張文昌於原審審理時證述：伊因投資失利，故
        於81年12月17日曾以桃園縣桃園市○○路418巷34之3號
        房屋向聯邦銀行設定抵押，貸款2,000,000元用以投資
        等語（見原審96年5月30日審判筆錄），苟證人張文昌
        與被告丙○○確有出借款項予被告丁○○，則證人張文
        昌於其需款使用時，當會亟於回收前所出借之款項，或
        至少與被告丙○○釐清該筆款項誰屬、被告丁○○清償
        之時間、方式等節，實則不然，嗣證人張文昌於原審審
        理時作證時，其猶無法釐清該筆款項究係誰屬，甚而於
        原審法院審理時證稱：伊不知被告丁○○借款之目的，
        也不知被告丙○○與被告丁○○有無就此筆款項約定利
        息，伊亦不知被告丁○○有無還款，伊僅負責將2,000,
        000元領出交付等語（見原審96年5月30日審判筆錄），
        由此可見證人張文昌迄至原審審理時猶不知該筆高達2,
        00 0,000借款還款之方式、情節，其如此輕忽、漠不關
        心之態度，實與情理有違。前開被告丙○○與證人張文
        昌於原審審理時所述情節，除就證人張文昌曾自銀行提
        領2,000,000元一情相符外，其餘所述情節多有不符，
        且與情理相悖，渠等所述，自難採信。
    (5)、又被告丙○○就前開所述嗣後出借予被告丁○○之一百
        餘萬款項款究係分批交付抑或一次交付一節前後所述不
        一，此部分借款金額高達一百餘萬元，苟被告丙○○係
        一次交付，其當不致忘卻，苟非虛構，實不致有前開迥
        異之陳述。故被告丙○○就其於80、81年間出借予被告
        丁○○款項之來源、借款之情節所述不一，且與證人張
        文昌所述內容不符，復與情理相違，其所稱借款與被告
        丁○○一節，顯有不實。
  、證人丙○○原審審理時證述：伊於80餘年間陸續借予被告
      丁○○合計4,000,000元，又於90年間陸續借款2,000,000
      元予被告丁○○，之後被告丁○○又向伊借款2,000, 000
      元，伊要求被告丁○○交付本票及土地權狀，伊才願意出
      借。被告丁○○即簽發本票及交付權狀，伊便借款，約過
      十幾、二十幾天後，伊才辦理抵押權設定等語（見原審96
      年5月30日審判筆錄），按被告丙○○既要求被告丁○○
      交付權狀始願出借款項，且確實亦辦理抵押權設定，被告
      丙○○似有意以被告丁○○所有之土地為擔保之用，然其
      於原審審理時竟稱：「（檢察官問：你有向法院聲請拍賣
      抵押物？）沒有。什麼叫做拍賣抵押物。」等語（見原審
      法院96年5月30日審判筆錄）；被告丙○○既不知設定抵
      押之目的、作用為何，實難想像其竟會主動要求被告丁○○為前開設定，益徵前開抵押權之設定，應係被告丙○○
      應被告丁○○要求而虛偽為之。
  、再被告丁○○於80、81年間起即向被告丙○○借款，其金
      額累計高達4,000,000元；而被告丙○○於89年間以其名
      下位於桃園縣桃園市○○路418巷34號之3房屋設定抵押，
      而向國泰人壽公司借款2,000,000元，以清償其前向聯邦
      銀行所借款項乙節，業經證人丙○○於原審審理時證述明
      確（見原審法院96年5月30日審判筆錄）。按被告丙○○
      既有貸款之舉，顯見其資金並非十分充裕，然其竟於被告
      丁○○前債分文未還之情況下，再於90年間出借2,000,00
      0元，顯違情理。
  、又證人丙○○復證述：伊出借4,000,000元予被告丁○○
      時，並未約定利息及還款期限，因被告丁○○之父曾稱日
      後將土地過戶予被告丁○○時，會要求被告丁○○將土地
      為伊設定抵押權云云（見原審法院96年5月30日審判筆錄
      ），苟確有前開情事，被告丙○○於斯時即有被告丁○○
      獲得土地後，其欲設定抵押權之期待，然觀諸卷附之土地
      登記謄本，附表所示之土地，於89年3月11日即移轉登記
      予被告丁○○所有，然未見被告丁○○、丙○○以前開土
      地設定抵押權之舉；甚而被告丙○○於其所稱90年間出借
      高達2,000,000元款項予被告丁○○時，亦未要求被告丁○○以業屬其所有附表所示之土地設定抵押，而卻遲至94
      年3月21日被告丁○○收受甲○○所提刑事附帶民事訴訟
      狀繕本送達翌日，突然向地政機關申請就附表所示土地設
      定抵押權，若非特意安排，豈會如此巧合。
  、至被告丙○○雖提出合會會單證明其分別於93年11月10日
      、94年2月10日分別得標678,400元、690,000元，復提出
      其存摺影本，證明其於93年11月19日、同年月23日、94年
      2月18日分別自帳戶提領160,000元、150,000元、310,000
      元云云，然被告丙○○並無法提出前開款項匯入被告丁○○帳戶之證據，則前開合會會單及存摺，至多僅能證明被
      告丙○○取得或提領該等款項，並無法證明被告丙○○因
      借貸而交付前開款項予被告丁○○。至於被告丙○○提出
      由被告丁○○出具之本票，是否確因其向丙○○借錢而出
      具？其真實性如何，亦生疑義，尚難以之證明雙方確有前
      開借款之事實。
（四） 綜上所述，被告丁○○與丙○○間並無借貸之事實，被
       告二人所辯均係互相迴護、卸責之詞，委不足採，其犯
       行均堪認定，應予依法論科。
三、論罪科刑：
（一）查被告行為後，刑法業於九十四年二月二日修正公布，九
      十五年七月一日起施行，且按行為後法律有變更者，適用
      行為時之法律，但行為後之法律有利於行為人者，適用最
      有利於行為人之法律，修正後刑法第二條第一項定有明文
      。此條規定係規範行為後法律變更所生新舊法律比較適用
      之準據法，本身尚無新舊法比較之問題，於新法施行後，
      應一律適用新法第二條第一項之規定，為「從舊從輕」之
      比較，先予敘明。再按本次法律變更，比較時應就罪刑有
      關之共犯、未遂犯、想像競合犯、牽連犯、連續犯、結合
      犯，以及累犯加重、自首減輕暨其他法定加減原因（如身
      分加減）與加減例等一切情形，綜其全部罪刑之結果而為
      比較（最高法院九十五年五月二十三日九十五年度第八次
      刑庭會議決議參照）。另按行為後刑法條文經修正，惟無
      有利、不利情形，應適用裁判時法，亦即如新舊法處罰之
      輕重相同，即無比較適用之問題，非刑法第二條所指之法
      律有變更，即無該條之適用，應依一般法律適用原則，適
      用裁判時法（最高法院於九十五年十一月七日第二十一次
      刑事庭會議決議要旨參照）。查：
  、修正後刑法第二十八條所規定共同正犯之範圍，已修正限
      縮於共同實行犯罪行為者始成立共同正犯，排除陰謀犯、
      預備犯共同正犯，新舊法就共同正犯之範圍，既有變動，
      自屬行為後法律有變更，而非僅屬文字修正，應有新舊法
      比較適用之問題，比較結果，以適新法對被告有利。
  、又新刑法第47條雖將舊刑法修正限制為受徒刑之執行完畢
      ，或一部之執行而赦免後，5年以內「故意」再犯有期徒
      刑以上之罪者，始成立累犯。但上述新舊法之規定，對於
      本件被告丁○○「故意」犯罪，亦無所謂「有利或不利」
      之情形，依上說明，應無適用修正後刑法第2條第1項之規
      定比較新舊法適用之問題。
  、被告犯罪時之刑法第33條第5款原規定：「罰金：1元以上
      」；而95年7月1日修正公布施行之刑法33條第5款則規定
      ：「罰金：新臺幣1,000元以上，以百元計算之」，業將
      科處罰金之最低額提高至新臺幣1,000以上，修正前之規
      定對於行為人較為有利。
  、再被告行為時之刑法第41條第1項前段規定：「犯最重本
      刑為5年以下有期徒刑以下之刑之罪，而受6個月以下有期
      徒刑或拘役之宣告，因身體、教育、職業、家庭之關係或
      其他正當事由，執行顯有困難者，得以1元以上3元以下折
      算1日，易科罰金」，再依行為時之罰金罰鍰提高標準條
      例第2條前段（現已刪除）規定，就其原定數額提高為100
      倍折算1日，則本件被告行為時之易科罰金折算標準，應
      以銀元300元折算1日，經折算後應以新臺幣900元折算為1
      日。惟95年7 月1日修正公布施行之刑法第41條第1項前段
      則規定：「犯最重本刑為5年以下有期徒刑以下之刑之罪
      ，而受6個月以下有期徒刑或拘役之宣告者，得以新臺幣
      1,000元、2,000 元或3,000元折算1日，易科罰金」，比
      較修正前後之易科罰金折算標準，以95年年7月1日修正公
      布施行前之規定，較有利於被告，故應適用舊法。
（二）核被告丁○○、丙○○所為，均係犯刑法第214條之使公
      務員登載不實罪。被告丁○○、丙○○間，有犯意聯絡及
      行為分擔，均應依刑法第28條之規定論以共同正犯。被告
      利用不知情之成年代書辦理抵押權設定登記，為間接正犯
      。又被告丁○○有如事實欄所示之論罪科刑及執行完畢情
      形，有臺灣高等法院被告前案紀錄表一份附卷可稽，其於
      徒刑執行完畢後，五年以內再故意犯本件有期徒刑以上之
      罪，為累犯，應依裁判時刑法第47條第1項之規定遞予加
      重其刑。
四、原審就此部分對被告二人論罪科刑固非無見，惟查本件被告
    二人被訴虛偽買賣部分之犯行尚屬不能證明（另詳後述），
    原審卻一併予以論罪科刑，不無可議。本件被告二人之上訴
    意旨否認有虛設抵押權情事，固無理由，檢察官上訴意旨指
    原判決量刑過輕亦非有據，惟就被告二人被訴虛偽買賣部分
    ，認與所犯虛設抵押權部分，具有連續犯之關係，一併予以
    論罪科刑，則有未當，自應將原判決予以撤銷改判。爰審酌
    被告丁○○為逃避遭強制執行，竟與被告丙○○串謀，虛以
    借款為由，就附表所示土地虛偽設立抵押權登記，使公務員
    將該不實事項登載於其職務上所掌之土地登記簿，損及地政
    機關管理土地登記之正確性，所為自屬非是。本件導因於被
    告丁○○為免自身財產遭強制執行而起，其居於主導地位，
    而被告丙○○僅配合為之，犯罪情節較輕，及被告丙○○並
    無前科，素行尚可，二人犯罪後均否認犯行，態度自屬不佳
    ，惟衡被告二人均受有高中以上教育，且有正常家庭生活及
    工作等情狀，分別量處如主文第二項、第三項所示之刑，並
    均諭知易科罰金之折算標準如主文所示，以示懲儆。又被告
    被告丁○○、丙○○二人犯罪之時間，係在96 年4月24日以
    前，所犯上開之罪，合於中華民國九十六年罪犯減刑條例第
    2條第1項第3款所規定之減刑條件，應依該條例之規定各減
    其宣告刑之2分之1，各如主文第二項、第三項所示，及均諭
    知有期徒如易科罰金之折算標準如主文所示。
乙、不另為無罪之諭知部分：
一、被告丁○○、己○○二人共同虛偽買賣及毀損債權部分：
（一）本件公訴意旨另以：緣甲○○取得臺灣桃園地方法院於94
      年9月20日，以94年度裁全字第5677號所為假扣押裁定，
      對於丁○○之財產在6,000,000元之範圍內予以假扣押之
      裁定後，被告丁○○於將受強制執行之際，與被告丙○○
      二人基於共同之犯意聯，通謀虛偽訂立463-32號土地之買
      賣契約，委由不知情之成年代書戊○○，於同94 年9月21
      日，持渠等通謀虛偽做成之土地登記申請書、土地買賣所
      有權移轉契約書各一份，以買賣為原因，向桃園縣蘆竹地
      政事務所申請將附表編號一所示之土地所有權移轉登記丙○○名下，使不知情之地政事務所人員於同年9月22日（
      起訴書誤載為3月23日）將該等不實事項登載於職務上所
      掌之土地登記簿公文書上，足以生損害於主管機關對地政
      管理之正確性，以處分財產方式損害甲○○之債權，因認
      被告丁○○、丙○○涉犯刑法第214 條使公務員登載不實
      文書及第356條損害債權罪嫌云云。
（二）按犯罪事實應依證據認定之，無證據不得推定其犯罪事實
      ，刑事訴訟法第一百五十四條定有明文。又認定不利於被
      告之事實，須依積極證據，苟積極證據不足為不利於被告
      事實之認定時，即應為有利於被告之認定，更不必有何有
      利之證據；且刑事訴訟法上所謂認定犯罪事實之積極證據
      ，係指適合於被告犯罪事實之認定之積極證據而言，雖不
      以直接證據為限，間接證據亦包括在內，然而無論直接或
      間接證據，其為訴訟上之證明，須於通常一般之人均不致
      有所懷疑，而得確信其為真實之程度者，始得據為有罪之
      認定，倘其證明尚未達到此一程度，而有合理之懷疑存在
      時，自不能以推測或擬制之方法，以為有罪裁判之基礎，
      最高法院三十年度上字第八一六號、二十九年度上字第三
      一○五號、四十年度台上字第八六號、七十六年度台上字
      第四九八六號判例可資參照。復按刑法第356條之毀損債
      權罪，固係處罰債務人毀壞、處分或隱匿其財產之行為，
      惟其行為須於「將受強制執行之際」之時點，始足認定債
      務人有意圖毀損債權人債權之情，而所謂「將受強制執行
      之際」之判斷，實務上固係以「債權人已取得執行名義後
      ，強制執行程序終結前」為其認定標準，惟絕非指必須進
      入強制執行程序尚未終結者，亦非指該執行名義必須確定
      者而言，解釋上尚應包括足為執行名義之判決或裁定等（
      強制執行法第四條各款參見）之作成並對外生效時，亦即
      該等執行名義使債權人知悉後，即應從寬解釋為「將受強
      制執行之際」，換言之，應以假扣押、假處分等保全裁定
      作成並對外諭知（送達債權人）時為準，至於不採法院裁
      定作成時為準，係因此時裁定並未對外生效，非屬有效之
      執行名義之故。
（三）訊據被告丁○○、丙○○二人，均矢口否認有上開虛偽買
      賣及毀損債權情事，被告丁○○辯稱：伊確實有賣土地給
      丙○○，並非虛偽買賣云云；被告丙○○辯稱：「我沒有
      犯罪。我與被告丁○○確實有買賣桃園縣蘆竹鄉○○段46
      3-32號土地，且有交付價金，我是冤枉的，我確實有拿錢
      出來，並非虛偽買賣。」云云，其選任選任辯護人陳宏瑄
      律師為被告丙○○辯護稱：「本件土地買賣均有支付價金
      ，是真實的買賣，丙○○買賣價金也支付六百萬元。」等
      語。
（四）本院查：
  、被告丁○○、丙○○係於94年9月22日向地政機關申請將
      附表編號1所示之土地為所有權移轉登記，而地政機關人
      員係於94年9月23日前開移轉登記之事登載於土地登記簿
      上等情，為被告丁○○、丙○○所是認，並有桃園縣蘆竹
      地政事務所96年2月9日蘆地登字第0960001724號函及所附
      如附表編號1所示土地買賣登記申請書影本資料在卷可按
      ，堪認為真實。
  、被告丁○○在偵查中提出國泰世華銀行及華南銀行，匯款
      日期分別為92年9月12日、92年9月12日、92年9月19日、
      92年9月19日金額分別為1百萬元、1百萬元、1百萬元、70
      萬元之匯出匯款回條為證，並稱：在94年9月26日以支票
      付款200萬元（國泰世華銀行桃興分行，帳號00000000000
      0號、票號ＡＬ0000000號、面額200萬）云云。查，上開
      被告所稱支付價款之匯款時間及支票之到期日，係自94年
      9 月12日起至94年9月26日止，核與被告丁○○與丙○○
      二人之買賣土地時間，據土地登記謄本所載：「原因發生
      日期：94年9月12日」、「登記日期：94年9月22日」之時
      間相合。
  、又證人即代辦買賣所有權移轉登記手續之證人即代書戊○○，在本院審理時，經交互詰問，復證稱：「（此份買賣
      契約書是否你寫的？）是的。」、「（當時丙○○、丁○○找你協商寫買賣契約過程如何？）丁○○之前打電話來
      說他有一筆土地要賣，問我是否可先幫他申請農地農用證
      明書，我說好，後來他把要聲請農地農用證明資料帶來給
      我，我幫他聲請，聲請下來之後我打電話通知他農地農用
      證明已經好了，過沒多久，他與他姑姑約時間到我事務所
      作土地買賣簽約。」、「（當時在謄本上面記載是否發現
      有設定抵押權？）是的。」、「（買賣契約所載日期是否
      當時簽訂的日期？）是的。」、「（本件買賣價金是否有
      交付？如何交付？）買賣契約書上面寫得很清楚，他們約
      定六百萬元，第一期款付兩百萬元，第二期款也是兩百萬
      元，其餘是尾款，我有看到匯款單。」、「（有無簽寫收
      據？）買賣契約後面有簽收證明。」、「（你有無確實看
      到價金的交付？）我只看到匯款單。」云云，足見該證人
      在雙方訂約確有看見被告雙方支付價款之匯款單據之事實
      ；至於有關第三次價款之交付，據被告丙○○供稱：「第
      三次付款我是拿支票付款。」，亦核與被告丁○○上開所
      稱：在94年9月26日以支票付款200萬元（國泰世華銀行桃
      興分行，帳號00000 000000 0、票號ＡＬ0000000號、面
      額200萬）云云相符合。
  、由上所述，足見被告丁○○、丙○○二人所辯上開不動產
      買賣確有支付價款乙節，尚非無稽，堪予採信。是被告二
      人辯稱上開不動產買賣係真實云云，要非虛偽，是渠等二
      人此部分自不負使公務員登不實之文書罪責。
  、至被告二人被訴毀損債權部分，按原審即法院民事庭係於
      94年9月20日以94年度執全字第5677號裁定准許甲○○以
      2,000,000元為丁○○供擔保後，得對於丁○○之財產在
      6,000,000元之範圍內為假扣押，前開裁定並未當庭宣示
      ，而於同年9月26日送達予債權人甲○○；於同年9月28日
      送達予債務人丁○○一節，有原審法院94年度執全字第
      5677號民事裁定、該案卷宗所附送達證書在卷可參，前開
      假扣押裁定既未經當庭宣示，應以送達時即94年9月26 日
      、94年9月28日生效，而於該日始符前述「將受強制執行
      之際」之起始時點。本案被告丁○○、丙○○就附表編號
      1所示移轉登記之時間，係在前開裁定生效之前，自不符
      前開法條所定之構成要件。故雖本案移轉登記之時間與前
      開裁定生效時僅相隔數日，惟當時裁定並未對外生效，縱
      令債務人有「逃避」債權人追償之意思，依據嚴格罪刑法
      定原則，不得對被告為不利之擴張解釋，自仍與本罪「意
      圖毀損債權」要件不符，應無成刑法毀損債權可言。
（五）綜合上述，被告丁○○、丙○○二人之上開犯行尚屬不能
      證明，惟公訴人認被告丁○○、丙○○所犯此部分犯行與
      前開論罪科刑部分有牽連犯關係，爰不就此另為無罪之諭
      知。
參、被告己○○、乙○○部分：
甲、公訴意旨略以：被告己○○為避免甲○○對其擁有8分之1應
    有部分之嘉義縣番路鄉○○○段216-1地號土地聲請強制執
    行，明知其與被告乙○○雙方間原無實質金錢借貸關係，2
    人竟基於使公務員登載不實之犯意聯絡，通謀虛偽書立內容
    不實之抵押權設定契約書，於94年1月間，以設定為由，持
    向嘉義縣竹崎地政事務所申請己○○以上開土地設定最高限
    額2,600,000元之抵押權予乙○○，使竹崎地政事務所承辦
    公務員陷於錯誤，而於94年1月25日將該不實事項登載於所
    掌管之土地登記簿上，足生損害於地政機關對土地登記之正
    確性及甲○○，因認被告涉有刑法第214條之使公務員登載
    不實罪嫌。
乙、按犯罪事實應依證據認定之，無證據不得認定犯罪事實；不
    能證明被告犯罪者，應諭知無罪之判決，刑事訴訟法第154
    條、第30 l條第l項前段分別定有明文。再按事實之認定，
    應憑證據，苟未能發現相當之證據，或證據不足以證明，自
    不能以推測或擬制之方法，以為裁判之基礎；且認定犯罪事
    實所憑之證據，其為訴訟上之證明，須達於通常一般人均不
    致有所懷疑，而得確信其為真實之程度者，始得據為有罪之
    認定，倘其證明尚未達到此一程度，而有合理之懷疑存在時
    ，尚難為有罪之認定基礎；苟積極證據不足為不利於被告事
    實之認定時，即應為有利於被告之認定，更不必有何有利之
    證據，最高法院分別著有40年臺上字第86號、76年臺上字第
    4986號、30年上字第816號判例可資參照。
丙、訊據被告己○○、乙○○堅決否認有何前揭犯行，被告己○○辯稱：「我確實有向乙○○借款二百六十萬元，我是因為
    毀損糾紛欠甲○○錢。」云云，其選任辯護人江松鶴律師
    為被告己○○辯護稱：「原審已經查清楚，己○○向乙○○
    借款部分，總共借了二百六十萬元沒有錯，抵押權部分謄本
    上記載普通抵押權，原審判決誤載為最高限額抵押權，原審
    判決沒有錯，其餘詳如辯護意旨狀所載。」等語；被告乙○○辯稱：「己○○有向我借款二百六十萬元，但不是一次借
    的。」，其選任辯護人陳逸華律師為被告乙○○辯護稱：「
    乙○○、己○○借款事情，是發生於甲○○提出民事訴訟之
    前，也確實有這樣的借款，本件檢察官上訴無理由，請駁回
    上訴，其餘詳如辯護意旨狀所載。」等詞。
丁、本院查：
一、本件被告己○○所有應有部分8分之1嘉義縣番路鄉○○○段
    216-1號土地，係於94年1月24日向嘉義縣竹崎地政事務所申
    請設定最高限額2,600,000元之抵押權予乙○○，權利存續
    期間為94年1月24日至94年7月24日，經地政機關人員於94
    年1月25日登載土地登記簿上一節，為被告己○○、林清跟
    所是認，且有嘉義縣竹崎地政事務所96年2月14日嘉竹地登
    字第0960000897號函及所附抵押權設定登記申請書、土地抵
    押權設定契約書影本資料在卷可按，前開事實堪以認定。
二、而甲○○係於94年3月15日具狀提起刑事附帶民事訴訟，該
    刑事附帶民事訴訟起訴狀繕本係於94年3月22日送達予被告
    己○○一節，亦有前開起訴狀、起送狀繕本送達回證各1份
    可參。則被告己○○以前開土地設定抵押權予被告乙○○時
    ，被告甲○○尚未對之任何民事請求，被告己○○顯無法預
    料被告甲○○是否及何時欲對之民事求償，其自無可能於斯
    時預與被告乙○○通謀虛偽設立抵押權登記。況前開抵押權
    存續期間為94年1月24日至94年7月24日，僅有6月，而甲○○提起刑事附帶民事訴訟時，前開抵押權存續期間已過泰半
    ，果渠等間有意虛設債權設立抵押權以規避執行，渠等當會
    登記較長之權利存續期間，絕無可能設立僅僅6月之存續期
    間，而致於甲○○所提刑事附帶民事訴訟判決執行時，渠等
    所設之抵押權期間業已屆滿，而無實益。故由被告己○○、
    乙○○設定前開抵押權之時間、存續期間觀之，渠等應非為
    規避甲○○之強制執行而為虛偽登記。被告2人所辯可以採
    信，渠等確有設定抵押權之意而向公務員申請抵押權設定登
    記，自不構成刑法第214條之罪。
三、再證人乙○○於原審審理時證稱：「伊曾經借款予被告己○○4次，3次以現金交付，1次以匯款方式，第1次借款於93年
    10月間某日，在林宜清住處，伊出借200,000元，第2次借款
    時間約在第1次借款後約2星期左右，在伊工寮，此次伊出借
    260,000元，第3次借款時間在第2次借款後20天左右，在利
    信代書事務所，此次伊出借300,000元。前開2次借款均未約
    定利息、還款期限，第3次亦未約定利息，但有約定半年後
    還款。因伊看過被告己○○所持有8分之1權利之嘉義縣番路
    鄉○○○段216-1號土地，認為有2,600,000元之價值，故伊
    可再出借840,000元予被告己○○，伊便於94年1月26日匯款
    840,000元予被告己○○，而被告己○○亦於當日簽發1張
    2,600,000元本票交付予伊。」等語（見原審卷96年5月16
    日審判筆錄）；證人己○○於原審審理時證稱：「伊於93
    年10月間某日，在林宜清住處，向被告乙○○借款200,000
    元，約格1、20日後，在某處工寮，伊第2次向被告乙○○借
    款260,000元，第3次於94年1月24日，在代書事務所，伊向
    被告乙○○拿了300,000元，並辦理抵押權設定。前2次借款
    均未約定利息、還款期限。第3次借款係因伊向被告林清跟
    稱伊繼承一塊土地，可提供該土地為抵押設定，渠等於94年
    1月24日談妥借款金額並辦理抵押權設定，且有開立1張2,60
    0,000元本票。被告乙○○於94年1月26日匯款840,000元予
    伊。」等語（見原審卷96年5月16日審判筆錄），經核渠等
    所稱借款時間、情節互核相符。又被告乙○○確有匯款840,
    000元予被告己○○一節，亦有匯款單1紙存卷可稽（見94年
    度交查字第930號偵查卷第48頁），可證確有匯款之事。
四、又證人乙○○於原審審理時證稱：「伊前2次所出借之200,0
    00元、260,000元均係由皮包內拿出，伊身上都會放很多錢
    。」等語（見原審卷96年5月16日審判筆錄）。經審法院當
    庭勘驗證人乙○○為證當日身上所攜帶之現金，經清點確有
    新臺幣170,000元及美金2,300元現金，可佐其前開所稱隨身
    取出200,000元、260,000元出借一節並非虛妄，亦徵被告乙○○應有相當資財可出借前開款項予被告己○○。
五、由前所述，可見被告乙○○、己○○所稱渠等間有借貸關係
    一情，要屬非虛，渠等所稱因借款而就被告己○○所持有8
    分之1權利之嘉義縣番路鄉○○○段216-1號土地設定抵押一
    節，亦屬有據。渠等確有設定抵押權之意，並無使公務員登
    載不實之犯行。
戊、本件公訴人所舉之證據，尚不足證明被告己○○、乙○○確
    有使公務員登載不實之犯行。此外，本院亦查無其他積極之
    證據，足認被告二人確有公訴人所指犯行，被告二人犯罪不
    能證明，應諭知無罪之判決。原審以被告二人之犯罪不能證
    明而判決被告二人無罪，經核其認事用法均無不合。本件公
    訴人之上訴意旨仍執前詞，指摘原判決此部分不當，難認為
    有理由，應予駁回。
肆、據上論斷，應依刑事訴訟法第368條、第369條第1項前段、
    第364條、第299條第1項前段，刑法第2條第1項前段、第28
    條、第214條、第47條第1項，行為時刑法第56條、第41 條
    第1項前段，中華民國96年罪犯減刑條例第2條第1項第3款、
    第7條、第9條，刑法施行法第1條之1第1項、第2項前段，修
    正前罰金罰鍰提高標條例第2條，判決如主文。
本案經檢察官李良忠到庭執行職務。
中　　華　　民　　國　　96　　年　　12　　月　　26　　日
                  刑事第三庭審判長法  官  許國宏
                                  法  官  楊貴志
                                  法  官  許增男
以上正本證明與原本無異。
不得上訴。
                                  書記官  葉金發
中　　華　　民　　國　　96　　年　　12　　月　　26　　日
附錄本案論罪科刑法條：
中華民國刑法第214 條（使公務員登載不實罪）
明知為不實之事項，而使公務員登載於職務上所掌之公文書，足
以生損害於公眾或他人者，處3 年以下有期徒刑、拘役或5 百元
以下罰金。
附表：
┌──┬─────────────────┬──────┐
│編號│     土地地號                     │應有部分    │
├──┼─────────────────┼──────┤
│ 1  │桃園縣蘆竹鄉○○段463-32          │全部        │
├──┼─────────────────┼──────┤
│ 2  │桃園縣蘆竹鄉○○段463-30          │4分之1      │
├──┼─────────────────┼──────┤
│ 3  │桃園縣蘆竹鄉○○段466             │60分之1     │
└──┴─────────────────┴──────┘
